臺灣雲林地方法院刑事判決　　　　　　　　　　　　 九十二年度訴字第一號
　　公　訴　人　臺灣雲林地方法院檢察署檢察官
　　被　　　告　戊○○
右列被告因偽造文書等案件，經檢察官提起公訴（九十年度調偵字第一八、一九號）
，本院判決如左：
    主  文
戊○○連續意圖為自己不法之所有，以詐術使人將本人之物交付，處有期徒刑捌月。
    事  實
一、戊○○負債累累，明知積欠附表(一)所示互助會單編號２林水謨、編號４王麗雲、
    編號５吳文德、編號８溫崇漢（起訴書誤載為溫崇謨）、編號９甲○○、編號１
    ０吳瑞文、編號１１林昌吉、編號１４陳思敏、編號１５許清農、編號１６阿清
    、編號２０金粉等人，各不等之金額，經濟狀況甚差，竟思以招集互助會籌措金
    錢及代繳會款抵債方式解決財務困境，其亦明知自己無力負擔代墊全部會款，竟
    基於意圖為自己不法所有之概括犯意，（一）先於民國（下同）八十九年七月二
    十日，在其雲林縣麥寮鄉○○路四四八號經營之昇益通信行內，自任會首，以上
    開債權人，另又邀同第三人林水彬、阿琴、春生、林永逢、高雄等人參與，招集
    附表(一)所示互助會，採內標制。戊○○為能順利起會，隱暪上述會員為其債權人
    ，以抵債方式繳交會款，實際可收之會款不多，隨時可能面臨無法收到足額會款
    ，宣佈停會之事實，使會員誤認會員眾多，資力信用穩固，而參加該互助會；該
    互助會第一會即八十九年七月二十日時，除附表(一)編號十一林昌吉係以抵債方式
    繳交會款，以外會員則均陷於錯誤（戊○○除外）各交付現金三萬元予戊○○，
    所收十八會之全部會款，由會首戊○○取得，共詐得新台幣（下同）五十四萬元
    ，因林昌吉是以債抵應繳會款，戊○○同時取得對林昌吉清償三萬元債務之不法
    利益；第二會於八十九年八月二十日開標，由林天來以六千元得標，附表編號２
    林水謨、編號５吳文德、編號９甲○○、編號１０吳瑞文、編號１１林昌吉、編
    號１５許清農、編號１６阿清、編號２０金粉等會員係以抵債方式繳交會款，其
    餘十個活會會員（會首戊○○、林天來除外）各繳交會款二萬四千元（扣除標息
    六千元）予會首，其餘會款由戊○○負責，另嗣因會員林天來與甲○○私下借貸
    ，戊○○乃將得標之會款四十六萬餘元交予甲○○；第三會八十九年九月二十日
    開標時，由乙○○即編號１６阿清以電話請求戊○○以七千五百元代標得標，附
    表編號２林水謨、編號４王麗雲、編號８溫崇漢、編號９甲○○、編號１０吳瑞
    文、編號１１林昌吉、編號１４陳思敏、編號１５許清農、編號２０金粉等會員
    係以抵債方式繳交會款，其餘十個活會會員各繳交二萬二千五百元（扣除標息七
    千五百元）予會首，戊○○再將會款約二十餘萬元交予乙○○。然會員多數以抵
    債方式繳交會款，戊○○又無力墊繳會款，活會會員不願使互助會繼續下去造成
    損失，要求戊○○止會，因而整個互助會在八十九年十月即止會未再開標，而活
    會會員吳瑞文催討無著（業於九十一年二月十九日死亡，再由其配偶己○○提出
    告訴）始悉被騙，提出告訴。（二）戊○○所經營之昇益通信行，原與上述互助
    會之會員吳瑞文合夥，嗣後吳瑞文退出經營，通信行經營遂陷入困境，戊○○招
    集上述互助會所得五十四萬元，全數投入昇益通信行，猶不能彌補虧損，為支應
    已到期之應付票款，復於八十九年八月一日，在上開昇益通信行內，向丙○○佯
    稱：伊從事通信行生意信用佳，並向丙○○保證所借貸二十萬元在八十九年九月
    一日前必定清償，接著簽發附表(二)所示本票二紙予丙○○收執，以取信丙○○。
    使丙○○也不懷疑，誤信戊○○屆期定會清償，而於是日？在昇益通信行內交付
    二十萬元予戊○○，戊○○詐得上述款項後，用以支付票款，惟丙○○於票載到
    期日出示本票向戊○○請求付款，不能獲償，八十九年十月間再度前往戊○○住
    處要求清償，然戊○○已去向不明，而知受騙。戊○○合法傳拘未到，經本院發
    佈通緝始緝獲。
二、案經吳瑞文（業已死亡）及其配偶己○○、丙○○訴由臺灣雲林地方法院檢察官
    偵查起訴。
    理  由
一、訊之被告戊○○承認招集附表(一)之互助會，招會之前已有積欠互助會員不等之金
    額，且第一會除林昌吉外，其餘會員都是繳現金，第二會、第三會，有的會員交
    付現金，有的以抵債方式繳交會款，第四會就停止開標；也坦承向丙○○借款二
    十萬元，期間一個月，係借來軋票，迄今仍有十三萬五千元未還，但否認有詐欺
    意圖。經查：
 (一)、右述事實，除有告訴人吳瑞文及其妻己○○、林天來、甲○○、林昌吉、陳思
     敏等人警訊之證訴外，復有互助會章程、會單《他字第一七二七號卷第三頁正
     、反面》、互助會開標一覽表(一)、(二)、(三)《他字第一七二七號卷第十二頁至十
     四頁》等卷內可查；借款部分，除被告之供述外，另有告訴人丙○○偵查中及
     本院之指訴可按，復有本票二紙《他字第九四四號卷第六頁》在卷可稽。而被
     告就互助會（含向吳瑞文借款共六十五萬元）暨向告訴人丙○○借款二十萬元
     未能償還，分別與告訴人丙○○、吳瑞文至雲林縣麥寮鄉公所調解，亦有九十
     年十一月二日九十年民調字二三四號調解書在卷可參《九十年度調偵字第一九
     號卷第一頁、第八頁》。被告尚未完全履行調解內容之金額，尚欠告訴人丙○○十三萬五千元，尚欠告訴人己○○五十九萬元等情，分據丙○○、己○○到
     院陳述明確，核與被告供述之情節相符，應可信為真實。
 (二)、被告供稱招會前已積欠系爭互助會員債務，第二會林天來以六千元得標，附表
     編號２林水謨、編號５吳文德、編號９甲○○、編號１０吳瑞文、編號１１林
     昌吉、編號１５許清農、編號１６阿清、編號２０金粉等會員係以抵債方式繳
     交會款；第三會由乙○○即編號１６阿清以七千五百元代標得標，附表編號２
     林水謨、編號４王麗雲、編號８溫崇漢、編號９甲○○、編號１０吳瑞文、編
     號１１林昌吉、編號１４陳思敏、編號１５許清農、編號２０金粉等會員係以
     抵帳方式繳交會款（參本院卷第一０六頁、第一０七頁），可計算出被告戊○○在第二會要墊付林水謨等八人各二萬四千元，共十九萬二千元會款；第三會
     要墊付林水謨等九人各二萬二千五佰元，共二十萬二千五百元會款，但乙○○
     證稱第三會被告僅交給他約二十萬元之會款（本院卷第一一五頁），可知被告
     在第三會已無資力墊繳會款，復供稱向丙○○借款用以通信行軋票（本院卷第
     一一二頁正面），足見其招會之時經濟狀況已甚差，欠缺償債能力。其更於偵
     查中供稱：「二號林水謨、五號吳文德、七號林欣宗、八號溫崇漢：：這些會
     一開始就無法完成，因為我欠這些人一、二百萬元，所以我無力替他們繳納。
     」（見九十年偵字第一三０二號卷第十八頁）。可悉，其招會之初，已預料到
     系爭互助會有會員要求以債抵交會款，該互助會維持不了多久，但仍然執意招
     會。
 (三)、被告要墊的會款相當多，第二會以後就有會員要求抵債方式繳會款，偵查中自
     承積欠會員之款項達有一、二百萬元，執此可見，其根本就無法一一代墊會款
     ，使互助會正常運作下去，果然至第四會就停標，其隱暪會員以債抵應繳會款
     之事實，使各會員陷於錯誤，以為系爭互助會如正常運作可維持一年餘，而交
     付第一會之會款予被告戊○○，堪認其招會之初即有詐欺之意圖。
 (四)、被告已經知道昇益通信行發生經營上危機，需要投入相當多之資金，其第一會
     所得款項全數投入通信行（本院卷第一０七頁反面；第一百三十頁反面），猶
     未起色（昇益通信行八十九年九月底停業，參本院卷第一一三頁被告之供述）
     。之前又已對外積欠龐大債務，明知不可能在一個月之短期內償還二十萬六千
     元之本息，仍然向丙○○詐稱借款一個月就清償本息，可見他只顧解決眼前昇
     益通信行之經營危機，沒有考慮到後續是否有清償能力之問題，可證其向告訴
     人丙○○借款的時侯，也有施用詐術，為自己不法所有之意圖。
 (五)、綜上所述，本件事證明確，被告犯行堪以認定。
二、核被告所為，係犯刑法第三百三十九條第一項之詐欺取財罪。其詐得第一會之會
    款五十四萬元之同時，會員林昌吉以三萬元之債權抵繳會款，被告戊○○因而消
    滅三萬元之債務，獲得不法利益，係犯同條第二項之詐欺得利罪。（本院於審理
    期日依職權告知尚涉刑法第三百三十九條第二項詐欺得利罪名）被告一個招會行
    為，在第一會詐得五十四萬元之財物，同時獲得消滅三萬元債務之不法利益，所
    犯詐欺取財罪與詐欺得利罪係一行為觸犯數罪名，屬想像競合，應從一重詐欺取
    財罪處斷。其先後二次詐欺犯行，時間緊接，犯意概括，所犯構成要件相同，應
    論以連續犯，加重其刑。爰審酌被告是通緝到案，自始否認犯行態度不佳，其是
    在偵查中轉介調解，才與告訴人進行調解，非主動積極償還債務，且迄今未完全
    履行調解之條件，告訴人之權益未受平復及其品行、犯罪之動機、目的等一切情
    狀，量處如主文所示之刑。雖然公訴人以被告之行為，使曾為其摯友之吳瑞文含
    恨而死，又再三否認犯行，事後逃逸無蹤，拒不履行調解書內容，惡性重大，而
    具體求刑判處被告有期徒刑四年。但刑罰是國家用以維護法律秩序之必要手段，
    雖然具有強烈之目的性，然也須符合公平正義之理念，因此實際為刑罰裁量時，
    必須以行為人之罪責程度為依據，並確定與罪責程度相稱之刑度，此乃「比例原
    則」之適用。經查，被告所詐得之利益不過七十餘萬元，吳瑞文雖然已死亡，但
    不能認為與被告不履行債務有絕對之因果關係，本院認依其所侵害法益之程度，
    定其罪責。如量處有期徒刑四年應屬過重，不能與其罪責程度相稱，因此本院並
    不支持起訴檢察官之求刑，合予說明。
三、公訴意旨認為被告在第三會是偽造「阿清」即許清塗別名，填寫金額七千五百元
    之標單字條，是偽造私文書等情。但被告戊○○之說法：許清塗在第一會開標前
    將會讓予乙○○，許清塗原先答應入會，但會開始後，以跟會太多為由要退出，
    因此伊另找一人替補；第三會時乙○○以電話要伊代標，他說七千五百元等語（
    本院卷第五十六頁、五十七頁；第一百一十頁、第一百二十七頁）。按檢察官就
    被告犯罪事實，應負舉證責任，並指出證明之方法；又不能證明被告犯罪或其行
    為不罰者應諭知無罪之判決。刑事訴訟法第一百六十一條第一項、第三百零一條
    分別定有明文。但查：
(一)被告供稱：『問（編號十六阿清是許清土（塗）？』答：「許清土（塗）沒錯，但
  開標前收會錢時他說不願參加，我才去找許吉（桔）清參加，其他會腳有些知道，
  而吳瑞文不知道，因此許清塗沒跟我的會。」（九十一年度偵字第一三０二號卷第
  十七頁反頁）。其在於本院供稱：『問（乙○○有無去投標？）、（你交多少錢給
  乙○○？）、（你之前欠他二十萬元，及二十萬元的會款，尚未給付給他，總共積
  欠他四十幾萬元，是否如此？）、（對於告訴人吳瑞文筆錄，有何意見？）』答「
  他用電話要我代標，他說七千五百元」、「二十萬元」、「是的」、「：：許清塗
  當時也告訴我說好，但是會要開始的時侯，他的太太跟他說，他跟的會太多，要他
  退出，他就跑來跟我說，我想既然有人要退出，我才會又去找另外一個人」（本院
  卷第一一０頁；第一一二頁反面；第一二七頁）。
(二)證人乙○○即附表(一)編號十六「阿清」本院證述：『檢察官問（何時招的會？）、
  多少錢的會？）、（幾個會員？）、（春生是否認識？住那裡？）、（金粉住那裡
  ？）』答：「八十九年七月」、「三萬元」、「二十個」、《春生》住許厝寮、《
  金粉》住後安」；『檢察官問（第二會有幾個人去？）、（你認識的人有誰？）』
  答：「五、六個人」；「甲○○、吳文德、許竹權。」；『檢察官問（第三會你有
  無去標？）、（金額多少？）、（你收到多少錢？）』答：「我沒空我用電話請會
  首幫我標」、「七千五百元」、「二十萬元」。（本院卷第一一五至第一一九頁）
(三)證人甲○○即附表(一)編號九會員於本院證稱：『被告問（我在招本次會的時候，去
  乙○○的家招的時侯，你有無在場？）、（你是否知道我的會，乙○○有參與？）
  』答：「有」、「我知道。」；『檢察官問（第二會你有去，有那幾個人去標？）
  』答「我、林天來、林水謨、王麗雲的先生許竹權及吳文德。有很多人。」；『檢
  察官問（第三會是何人標走？）』答：「乙○○叫會首標的。」；『陪席法官問（
  被告帶你去乙○○的家，是否有這件事？）』答：「是的，因為他要招會。」；『
  陪席法官問（你有無去乙○○的家？）』答：「我們三個人都有在場」；『受命法
  官問（第三會你說是乙○○得標的，你如何知道？）、（是否標會時，標會的場所
  在裡面，而你在外面？）』答：「是的，因為他們在裡面標會，被告就說，有人打
  電話給他，說乙○○要請他幫忙代標」、「通信行是有隔間，：：，但是，開標的
  時候，我有進去看。」（本院卷第一二一頁至一二六頁）。
(四)證人許清塗稱：「：：他剛招會時也有表示要算我一會。」（八十九年他字第一七
  二七號卷第十七頁警詢筆錄）；「：：他於招會前有告訴我是否要參加，我說要考
  慮，但我後來沒有意願：：事後吳瑞文有問過我，我不知道他以我名義參加」（九
  十年度偵字第一三０二號卷第二十六頁反面）
(五)告訴人吳瑞文指稱：「：：第三會是「阿清」標的，也是戊○○說阿清標七五００
  元，九月二十日晚上打電話給我向我說的，本來阿清是許清塗，但許清塗否認有跟
  會，我有問過阿清：：：」；「因為戊○○向我說是阿清，而許清塗是我表哥：：
  」；「第三會是戊○○打電話通知我及陳思敏，我沒有去投標：：」（同上他字卷
  第二十七頁）。
(六)由上被告及證人、告訴人之陳述可知，被告招會前曾找了許清塗跟會，但許清塗表
  示沒有跟會之意願，所以會員「阿清」不是許清塗是可以確定的。但會單已製作完
  成，且記載編號十六「阿清」，因此被告找了乙○○代替「阿清」這一會，然乙○○名字中也有一個「清」字，所以沒有收回會單加以更改之必要，也有其可能性。
  再者，被告在第三會開標時宣佈乙○○得標，但告訴人吳瑞文第三會沒有去標會，
  不知道會首宣佈何人得標，也不知悉「阿清」這一會已由乙○○代替，主觀上認為
  「阿清」即許清塗，也不無可能。另互核比對被告、證人乙○○、甲○○隔離詢問
  後之供述，從乙○○個人對於系爭互助會了解之程度及對會員『春生』住許厝寮、
  『金粉』住後安之供述，與系爭互助會單相合，且與被告審理期日當庭呈上之會員
  住址相符（本院卷第一三五頁），又其證述第二會到場標會之人與甲○○一致，如
  非實際參與互助會，不太可能對於系爭互助會之梗概及會員之住處，有深入之瞭解
  ；又其證稱第三會會首戊○○交給他二十萬元，之前戊○○已積欠他二十萬元之情
  節，也與被告供述相吻合，證人乙○○現仍對被告戊○○有四十萬元之債權未獲清
  償，仍然對被告有利之證述，可悉應非臨訟製造出來的證人，又戊○○尚欠甲○○
  五十餘萬元，被告戊○○與甲○○在本院之說詞是相合的，然甲○○也同樣對被告
  為有利之證述，其二人之證述均可採信，證人乙○○有理由，可以認為是編號十六
  「阿清」之會員，且於第三會以電話要會首戊○○以七千五百元代標，本件並無冒
  標情事。就此，公訴人尚沒有其他可以證明被告戊○○有冒用會員名義入會及冒標
  之積極證據，自不得遽認被告有冒標偽造文書之犯行。惟公訴意旨認被告所涉犯上
  開行使偽造私文書及詐欺罪間，有牽連犯之裁判上一罪之關係，故不另為無罪之諭
  知，併此敘明。
四、至於公訴人以被告庭呈之會員住址，其中有部分會員未經警員查證，是否均有跟
    會有疑義，且被告陳述何部分何人付現金，何者扺債與警員查證不符，因此有調
    查之必要等語，但本件公訴人主張被告僅冒標第三會，本院已說明第三會未冒標
    ，即第二、三會不涉及詐欺問題，檢察官所為上述請求，為證據之搜尋，是比證
    據之蒐集更前端之工作，於審理期日為補充偵查自非妥當，況依被告之自白足以
    認定何部分是繳現金、何部分是抵債，此部分之調查自屬沒有必要，另予說明之
    。
五、據上論斷，應依刑事訴訟法第二百九十九條第一項前段、刑法第三百三十九條第
    一項、第二項、第五十五條、第五十六條，罰金罰鍰提高標準條例第一條前段，
    判決如主文。
本案經檢察官丁○○到庭執行職務。
中      華      民      國      九十三    年    一      月      二      日
                                         臺灣雲林地方法院刑事第二庭
                                             審判長法官  林  輝  煌
                                                 法  官  柯  志  民
                                                 法  官  陳  定  國
右正本證明與原本無異。
如不服本判決，應於判決送達後十日內向本院提出上訴狀( 應附繕本 )。
                                                 書記官  蘇  靜  怡
中      華      民      國      九十三    年    一      月      二      日
附錄本案論罪科刑法條全文：
中華民國刑法第三百三十九條（普通詐欺罪）
意圖為自己或第三人不法之所有，以詐術使人將本人或第三人之物交付者，處五年以
下有期徒刑、拘役或科或併科一千元以下罰金。
以前項方法得財產上不法之利益或使第三人得之者，亦同。
前二項之未遂犯罰之。
附表(一)
┌───────────────────────────────────┐
│  【會期自八十九年七月二十日至九十一年二月二十日止】                  │
│  【會員二十名，每會三萬元，開標時間每月二十日晚上八點】              │
│  【開標地點：雲林縣麥寮鄉○○路四四八號昇益通信行】                  │
├──┬───────┬─────┬──────┬───────────┤
│編號│姓         名 │得標日期  │ 利  息     │   備  註             │
├──┼───────┼─────┼──────┼───────────┤
│  │  戊  ○  ○  │89.7.20   │            │得款五十四萬元        │
├──┼───────┼─────┼──────┼───────────┤
│  │  林  水  謨  │          │            │                      │
├──┼───────┼─────┼──────┼───────────┤
│  │  林  文  彬  │          │            │                      │
├──┼───────┼─────┼──────┼───────────┤
│  │  王  麗  雲  │          │            │參甲○○本院之證述    │
│    │  即許竹權之妻│          │            │                      │
├──┼───────┼─────┼──────┼───────────┤
│  │  吳  文  德  │          │            │                      │
├──┼───────┼─────┼──────┼───────────┤
│  │  阿      琴  │          │            │實際跟會者為林大樹    │
│    │  林大樹      │          │            │（本院卷第一三０頁）  │
├──┼───────┼─────┼──────┼───────────┤
│  │  林  欣  宗  │          │            │                      │
├──┼───────┼─────┼──────┼───────────┤
│  │  溫  崇  漢  │          │            │                      │
├──┼───────┼─────┼──────┼───────────┤
│  │  甲  ○  ○  │          │            │                      │
├──┼───────┼─────┼──────┼───────────┤
│  │  吳  瑞  文  │          │            │                      │
├──┼───────┼─────┼──────┼───────────┤
│  │  林  昌  吉  │          │        │                      │
├──┼───────┼─────┼──────┼───────────┤
│  │  林  天  來  │8.20.    │  六千元    │                      │
├──┼───────┼─────┼──────┼───────────┤
│  │  林  名  振  │          │            │                      │
├──┼───────┼─────┼──────┼───────────┤
│  │  陳  思  敏  │          │            │                      │
├──┼───────┼─────┼──────┼───────────┤
│  │  許  清  農  │          │            │                      │
├──┼───────┼─────┼──────┼───────────┤
│  │  阿      清  │9.20.    │  七千五百元│                      │
│    │  即乙○○    │          │            │                      │
├──┼───────┼─────┼──────┼───────────┤
│  │  春      生  │          │            │                      │
│    │  即許春生    │          │            │                      │
├──┼───────┼─────┼──────┼───────────┤
│  │  林  永  逢  │          │            │                      │
├──┼───────┼─────┼──────┼───────────┤
│  │  高      雄  │          │            │                      │
│    │  即林安全    │          │            │                      │
├──┼───────┼─────┼──────┼───────────┤
│  │  金      粉  │          │            │                      │
│    │  即吳金粉    │          │            │                      │
└──┴───────┴─────┴──────┴───────────┘
附表(二)┌───┬────┬─────────┬──────┬─────┐
│編號  │發票人  │票號              │到期日      │面額      │├───
┼────┼─────────┼──────┼─────┤│一    │戊○○
  │Ｎ0000000  │9.1.│十萬三千元││      │        │
              │            │          │├───┼────┼──────
───┼──────┼─────┤│二    │戊○○  │Ｎ0000000  │
9.1.      │十萬三千元││      │        │                  │
    │          │└───┴────┴─────────┴──────┴─
────┘
